Manuscrits et fonds d'archives
Bibliothèque nationale de France
- Apuntamiento del idioma kiché. Junio de 1854, Américain 61; Papier. 16 feuillets. 330 x 210 mm. Demi-reliure. “bas.” rajoute le catalogue de vente (1883), p. 76.; 1854
  Original du vocabulaire rapporté par le Dr Karl Scherzer et publié dans les Sitzungberichte des phil. hist. Klasse de l’Académie de Vienne, 1855, t. XV, p. 28-37. Etienne-Charles Brasseur de Bourbourg, dans sa Bibliothèque mexico-guatemalienne, p. 83, indique: “p. 28-35.”
  Au bas du titre, la mention: “Es del Padre presb. Vicente Hernandez Spina, cura de Santa Catarina Iztlahuacan.”
  Ex-libris de Brasseur de Bourbourg: « Ex Collectione Americana Domini Brasseur de Bourbourg »; d’Alphonse Pinart: « Alph. Pinart, Sol Oriens Discutit Umbras » et numéro « 451 » du catalogue de vente (1883).
  Étienne-Charles Brasseur de Bourbourg, dans sa Bibliothèque mexico-guatemalienne, p. 83, indique (repris par le catalogue de vente, p. 76): “Au bas de la page du titre sont ajoutés de ma main ces mots: “Es del Padre Presb. Vicente Hernandez Spina, cura de Santa Catarina Ixtlahuacan,” mort depuis environ dix ans.
  Je tiens ce document de mon ami, le défunt Dr Padilla, qui m’assura que c’était l’original du vocabulaire rapporté en Europe par le Dr Karl Scherzer, de Vienne, imprimé depuis dans le vol. XV des: Sitzungsberichte der Philosopisch-Historischen Klasse der Kaiserlichen Akademie der Wissenschaften, Wien, 1855, pp. 28-35.”
  Rédigé par le Père Vicente Hernandez Spina.
  A appartenu au Dr Padilla, de qui Étienne-Charles Brasseur de Bourbourg l’a obtenu.
  Acq. Vente Pinart (1883). Le catalogue de vente annoté de la Harvard University indique en marge le prix atteint: « 10».
  Dr Karl Scherzer, “Sprachen des Indianer Central-Amerika’s”, dans Sitzungsberichte der Philosopisch-Historischen Klasse der Kaiserlichen Akademie der Wissenschaften, Wien, 1855, p. 28-35: Sitzung vom 10 Jänner 1855. Disponible en ligne, url: <https://archive.org/details/SitzungsberichteOsterreichischeAkademiePHC15> et plus particulièrement: <https://archive.org/stream/SitzungsberichteOsterreichischeAkademiePHC15/Sitzungsberichte_Osterreichische_Akademie_PHC_15#page/n41/mode/2up/search/28>.
  Dr Karl Scherzer, Sprachen der Indianer Central-Amerika’s. Während seinen mehrjährigen Reisen in den Verschiedenen Staaten Mittel-Amerika’s..., Wien: Hof- und Staatsdruckerei, 1855, 11 p. (Aus den Sitzungber. der kais. Acad. d. Wiss., Jänner 1855, Bd. XV, S. 28). Tiré à part disponible en ligne, url: <http://www.mdz-nbn-resolving.de/urn/resolver.pl?urn=urn:nbn:de:bvb:12-bsb10589402-6>.
  Étienne-Charles Brasseur de Bourbourg, Bibliothèque mexico-guatemalienne: précédée d’un coup d’oeil sur les études américaines dans leur rapports avec les études classiques et suivie du tableau par ordre alphabétique des ouvrages de linguistique américaine contenus dans le même volume, rédigée et mise en ordre d’après les documents de sa collection américaine, Paris: Maisonneuve, 1871, p. 83. Disponible en ligne, url: <http://gallica.bnf.fr/ark:/12148/bpt6k5489737d/f138.item>.
  Henri Omont, Catalogue des manuscrits américains de la Bibliothèque nationale, Paris: E. Champion, 1925, p. 19. Disponible en ligne, url: <http://gallica.bnf.fr/ark:/12148/btv1b10318620n/f31.item>.
- Arte de la lengua utlateca ó kiché, vulgarmente llamado el Arte de Totonicapan; compuesto par el Rdo Padre Fray Marcos Martinez, de la Orden de Predicadores, Américain 62; Papier. 66 feuillets. “65 ff.” selon Étienne-Charles Brasseur de Bourbourg, dans sa Bibliothèque mexico-guatemalienne, p. 97.. 205 x 150 mm. Reliure parchemin. “vélin” indique le catalogue de vente (1883), p. 97.; XVIIe siècle
  Début: “Este ydeoma solo tiene estas letras...”
  Ex-libris de Brasseur de Bourbourg: « Ex Collectione Americana Domini Brasseur de Bourbourg »; d’Alphonse Pinart: « Alph. Pinart, Sol Oriens Discutit Umbras » et numéro « 592 » du catalogue de vente (1883).
  Étienne-Charles Brasseur de Bourbourg, dans sa Bibliothèque mexico-guatemalienne, p. 97, indique (repris par le catalogue de vente, p. 97): “d’une écriture ancienne et fort régulière, devenue un peu pâle. Je le tiens de l’ingénieur belge Van de Gehuchte, qui l’obtint à Totonicapan: il était resté de temps immémorial au presbytère, d’où il aurait été enlevé à l’époque de la révolution de Morazan. Il y portait le nom de “Arte de Totonicapan,” et c’est dans cette ville que Remesal dit l’avoir vu entre les mains des religieux Franciscains qui administraient cette paroisse. Le père Marcos Martinez avait pris l’habit de Saint-Dominique à Mexico, en 1557. Envoyé à Guatémala, il fut nommé vicaire rural de Comitan et mourut à Coban en 1598. “Fué gran lengua Utlateca, ajoute Remesal, y compuso un “Arte della muy bien ordenada, que yo halle en el convento de Totonicapa, y el religioso de S. Francisco que la tenia, me la alabó mucho, y me dixo que era la mejor de quantas se avian hecho.”
  C’est, en effet, une grammaire, composée avec beaucoup de soin et qui paraît avoir servi de modèle à la grammaire de Ximenez et à la Cakchiquèle du père Ildefonso Flores. Les 47 premiers ff. composent la grammaire proprement dite; les 11 suivants donnent l’analyse d’un certain nombre de vocables, dans l’intérêt de la syntaxe, et les 6 derniers un catéchisme abrégé de la doctrine chrétienne.”
  Vu par Remesal à Totonicapán chez les religieux Franciscains.
  Aurait été enlevé du presbytère deTotonicapán en 1828-1829 au moment de l’invasion du Guatemala par le général Francisco Morazán (1792-1842).
  A appartenu à Van de Gehuchte de qui Étienne-Charles Brasseur de Bourbourg l’obtenu.
  Acq. Vente Pinart (1883). Le catalogue de vente annoté de la Harvard University indique en marge le prix atteint: « 105 ».
  Étienne-Charles Brasseur de Bourbourg, Bibliothèque mexico-guatemalienne: précédée d’un coup d’oeil sur les études américaines dans leur rapports avec les études classiques et suivie du tableau par ordre alphabétique des ouvrages de linguistique américaine contenus dans le même volume, rédigée et mise en ordre d’après les documents de sa collection américaine, Paris: Maisonneuve, 1871, p. 97. Disponible en ligne, url: <http://gallica.bnf.fr/ark:/12148/bpt6k5489737d/f152.item>.
  Catalogue des livres rares et précieux, manuscrits et imprimés principalement sur l’Amérique et sur les langues du monde entier, composant la bibliothèque de M. Alph.-L. Pinart et comprenant en totalité la bibliothèque Mexico-Guatémalienne de M. l’abbé Brasseur de Bourbourg: [vente du lundi 28 janvier au mardi 5 février 1884... rue des Bons-Enfants, 28 (Maison Silvestre), salle n° 1 par le ministère de Me Maurice Delestre,... assisté de M. Em. Paul,...], Paris: Vve A. Labitte, 1883, p. 97, n° 592. Disponible en ligne, url: <https://archive.org/stream/cataloguedesliv00bourgoog>s.
- Arte de la lengua qiché [o] utlatecat, seguido del modo de bien vivir, en la misma lengua; lo todo sacado de los escritos del ven. Padre Fr. Domingo de Vico, Américain 63; Papier. 35 feuillets. “34 ff.” selon Étienne-Charles Brasseur de Bourbourg, dans sa Bibliothèque mexico-guatemalienne, p. 153.. 210 x 148 mm. Demi-reliure; XVIIIe siècle
  Début: “En esta lengua los nombres y verbos...”
  Fol. 20. “Modo de ayudar a bien morir, sacado de la vida de la V. M. Geronima de la Assumpcion, de el Orden de N. M. Sta Clara, su autor Frai Bartolome Letona, lib. 2°, fol. 256. ((Bartolomé de Letona, auteur d’une Vida de la venerable madre Sor Gerónima de la Asunción, primera abadesa del convento de Santa Clara de Manila qui constitue le livre 2 de sa Perfecta religiosa, Puebla: por la Uiuda de Juan de Borja, Año 1662. L’art de bien mourir se situe au fol. 256: “Soliloquio 17. De oraciones, para ayudar abien morir â los presentes, y ausentes, y cada vno assi, etc.”. Disponible en ligne, url: <https://archive.org/details/perfectareligios00leto>.)) “
  Ex-libris de Brasseur de Bourbourg: « Ex Collectione Americana Domini Brasseur de Bourbourg »; d’Alphonse Pinart: « Alph. Pinart, Sol Oriens Discutit Umbras » et numéro « 929 » du catalogue de vente (1883). Étienne-Charles Brasseur de Bourbourg, dans sa Bibliothèque mexico-guatemalienne, p. 153, indique (repris par le catalogue de vente, p. 155): “Les 18 premiers ff. contiennent la grammaire; le feuillet suivant manque; les autres contiennent la seconde partie.
  Ce MS. m’a été donné par un chef indigène de Rabinal, en 1855. Il m’assura qu’il était du père Domingo de Vico, ce que semblerait confirmer la lettre t finale du vocable Utlatecat qui s’y trouve; forme antique et entièrement inusitée depuis longtemps. C’est sur la parole de ce chef, que j’ai inscrit le nom de Vico sur ce document.”
  Attribué par Étienne-Charles Brasseur de Bourbourg au Père Domingo de Vico.
  1855, obtenu par Étienne-Charles Brasseur de Bourbourg d’un chef indigène de Rabinal.
  Acq. Vente Pinart (1883). Le catalogue de vente annoté de la Harvard University indique en marge le prix atteint: « 52 ».
  Étienne-Charles Brasseur de Bourbourg, Bibliothèque mexico-guatemalienne: précédée d’un coup d’oeil sur les études américaines dans leur rapports avec les études classiques et suivie du tableau par ordre alphabétique des ouvrages de linguistique américaine contenus dans le même volume, rédigée et mise en ordre d’après les documents de sa collection américaine, Paris: Maisonneuve, 1871, p. 153. Disponible en ligne, url: <http://gallica.bnf.fr/ark:/12148/bpt6k5489737d/f208.item>.
  Catalogue des livres rares et précieux, manuscrits et imprimés principalement sur l’Amérique et sur les langues du monde entier, composant la bibliothèque de M. Alph.-L. Pinart et comprenant en totalité la bibliothèque Mexico-Guatémalienne de M. l’abbé Brasseur de Bourbourg: [vente du lundi 28 janvier au mardi 5 février 1884... rue des Bons-Enfants, 28 (Maison Silvestre), salle n° 1 par le ministère de Me Maurice Delestre,... assisté de M. Em. Paul,...], Paris: Vve A. Labitte, 1883, p. 155, n° 929. Disponible en ligne, url: <https://archive.org/stream/cataloguedesliv00bourgoog>s.
- Vocabulario de la lengua castellana y quiché, Américain 64; Papier. 100 feuillets. 200 x 135 mm. Demi-reliure; XVIIIe siècle
  Début: “Alarde, hazer. Alargar, tiempo...”
  Incomplet de la fin: “... Sellada cosa...”
  Ex-libris de Brasseur de Bourbourg: « Ex Collectione Americana Domini Brasseur de Bourbourg »; d’Alphonse Pinart: « Alph. Pinart, Sol Oriens Discutit Umbras » et numéro « 929 » du catalogue de vente (1883).
  Catalogue des livres rares et précieux, manuscrits et imprimés principalement sur l’Amérique et sur les langues du monde entier, composant la bibliothèque de M. Alph.-L. Pinart et comprenant en totalité la bibliothèque Mexico-Guatémalienne de M. l’abbé Brasseur de Bourbourg: [vente du lundi 28 janvier au mardi 5 février 1884... rue des Bons-Enfants, 28 (Maison Silvestre), salle n° 1 par le ministère de Me Maurice Delestre,... assisté de M. Em. Paul,...], Paris: Vve A. Labitte, 1883, p. 157, n° 941. Disponible en ligne, url: <https://archive.org/stream/cihm_61039>s.
  Henri Omont, Catalogue des manuscrits américains de la Bibliothèque nationale, Paris: E. Champion, 1925, p. 19-20. Disponible en ligne, url: <http://gallica.bnf.fr/ark:/12148/btv1b10318620n/f31.item>.
- Vocabulario de las lenguas qiche y kakchiquel, Américain 65; Papier. 151 pages.. 295 x 192 mm. Demi-reliure; XIXe siècle
  Début: “A, pronom. ilativo ó posesivo por tuyo…” (Lettres A, B, C, K, T.)
  Ex-libris d’Alphonse Pinart: « Alph. Pinart, Sol Oriens Discutit Umbras » et numéro « 943 » du catalogue de vente (1883).
  Catalogue des livres rares et précieux, manuscrits et imprimés principalement sur l’Amérique et sur les langues du monde entier, composant la bibliothèque de M. Alph.-L. Pinart et comprenant en totalité la bibliothèque Mexico-Guatémalienne de M. l’abbé Brasseur de Bourbourg: [vente du lundi 28 janvier au mardi 5 février 1884... rue des Bons-Enfants, 28 (Maison Silvestre), salle n° 1 par le ministère de Me Maurice Delestre,... assisté de M. Em. Paul,...], Paris: Vve A. Labitte, 1883, p. 157, n° 943. Disponible en ligne, url: <https://archive.org/stream/cataloguedesliv00bourgoog>s.
  Henri Omont, Catalogue des manuscrits américains de la Bibliothèque nationale, Paris: E. Champion, 1925, p. 20. Disponible en ligne, url: <http://gallica.bnf.fr/ark:/12148/btv1b10318620n/f32.item>.
- Arte de lengua zoque para la mayor gloria de Dios Nuestro Señor, Américain 66; Papier. 16 feuillets. 210 x 148 mm. Demi-reliure. “bas. f.” rajoute le catalogue de vente, p. 10.; XVIIIe siècle
  Début: “De el nombre substantivo. El nombre substantivo et indeclinable...”
  Ex-libris de Brasseur de Bourbourg: « Ex Collectione Americana Domini Brasseur de Bourbourg »; d’Alphonse Pinart: « Alph. Pinart, Sol Oriens Discutit Umbras » et numéro « 52 » du catalogue de vente (1883).
  Étienne-Charles Brasseur de Bourbourg, dans sa Bibliothèque mexico-guatemalienne, p. 18, indique (repris par le catalogue de vente, p. 10): “du commencement du dernier siècle. Auteur anonyme.
  La langue Zoque, Tzoque ou Tzoqui, est une de celles de l’état de Chiapas, et dont les populations sont fixées aux confins de cet État et de ceux d’Oaxaca et de Tabasco.”
  Étienne-Charles Brasseur de Bourbourg, Bibliothèque mexico-guatemalienne: précédée d’un coup d’oeil sur les études américaines dans leur rapports avec les études classiques et suivie du tableau par ordre alphabétique des ouvrages de linguistique américaine contenus dans le même volume, rédigée et mise en ordre d’après les documents de sa collection américaine, Paris: Maisonneuve, 1871, p. 18. Disponible en ligne, url: <http://gallica.bnf.fr/ark:/12148/bpt6k5489737d/f73.item>.
  Catalogue des livres rares et précieux, manuscrits et imprimés principalement sur l’Amérique et sur les langues du monde entier, composant la bibliothèque de M. Alph.-L. Pinart et comprenant en totalité la bibliothèque Mexico-Guatémalienne de M. l’abbé Brasseur de Bourbourg: [vente du lundi 28 janvier au mardi 5 février 1884... rue des Bons-Enfants, 28 (Maison Silvestre), salle n° 1 par le ministère de Me Maurice Delestre,... assisté de M. Em. Paul,...], Paris: Vve A. Labitte, 1883, p. 10, n° 52. Disponible en ligne, url: <https://archive.org/stream/cataloguedesliv00bourgoog>s.
- Arte breve y Vocabulario de la lengua tzoque, conforme se habla en el pueblo de Tepatlan; dividese en dos partes, en la primera se trata de las quatro partes de la oracion, declinables, que son nombre, pronombre, verbo y participio. La segunda se compone de un vocabulario, lo todo compuesto por el Padre fray Luis Gonzalez, de la Orden de Predicadores. Año de 1652, Américain 67; Papier. 41 et 293 pages. “333 pp.” indique Étienne-Charles Brasseur de Bourbourg, dans sa Bibliothèque mexico-guatemalienne, p. 77.. 215 x 150 mm. Reliure veau brun gaufré. “v. br. ant.” indique le catalogue de vente, p. 76.; 1672 ou 1732
  I. Pages 1-40. “Arte de lengua tzoque… Año de 1732.”
  II. Pages 1-193. “Bocabulario. Ablandarse, Po non apa. Ablandar, Yapo non apa..."
  Page 284, on lit: “Lo trasladó de otro vocabulario… Fray Domingo Gutierrez.”
  Ex-libris de Brasseur de Bourbourg: « Ex Collectione Americana Domini Brasseur de Bourbourg »; d’Alphonse Pinart: « Alph. Pinart, Sol Oriens Discutit Umbras » et numéro « 413 » du catalogue de vente (1883).
  Étienne-Charles Brasseur de Bourbourg, dans sa Bibliothèque mexico-guatemalienne, p. 77, indique (en partie repris par le catalogue de vente, p. 70): “Arte 42", et “Vocabulario 291". Il est copié de trois ou quatre mains différentes; la dernière est signée à la page 284 avec ces mots: “Lo traslado de otro vocabulario, lo que á este le faltaba “Ya cotocoya mi yacsupuz une” Fray Domingo Gutierrez.
  Le vocabulaire est espagnol et tzoqui, et l’ouvrage, dans son ensemble est, quant à ce qui concerne cette langue, le plus complet de ma collection, c’est à dire le plus complet qui existe. La province des Tzoques ou Zoqui comprenait, dans l’état de Chiapas, les communes de Tecpatlan, de Copainalá, de Tapalapa, de Tlapilula, de Chapultenange, d’Iztacomitan, de Xitotol et de Magdalena. Ces noms, à l’exception du dernier, appartiennent à la langue mexicaine, de même que celui de “Zoqui,” qui signifie boueux.”
  Acq. Vente Pinart (1883). Le catalogue de vente annoté de la Harvard University indique en marge le prix atteint: « 400 ».
  Étienne-Charles Brasseur de Bourbourg, Bibliothèque mexico-guatemalienne: précédée d’un coup d’oeil sur les études américaines dans leur rapports avec les études classiques et suivie du tableau par ordre alphabétique des ouvrages de linguistique américaine contenus dans le même volume, rédigée et mise en ordre d’après les documents de sa collection américaine, Paris: Maisonneuve, 1871, p. 76-77. Disponible en ligne, url: <http://gallica.bnf.fr/ark:/12148/bpt6k5489737d/f131.item>.
  Catalogue des livres rares et précieux, manuscrits et imprimés principalement sur l’Amérique et sur les langues du monde entier, composant la bibliothèque de M. Alph.-L. Pinart et comprenant en totalité la bibliothèque Mexico-Guatémalienne de M. l’abbé Brasseur de Bourbourg: [vente du lundi 28 janvier au mardi 5 février 1884... rue des Bons-Enfants, 28 (Maison Silvestre), salle n° 1 par le ministère de Me Maurice Delestre,... assisté de M. Em. Paul,...], Paris: Vve A. Labitte, 1883, p. 70, n° 413. Disponible en ligne, url: <https://archive.org/stream/cataloguedesliv00bourgoog>s.
- Doctrina christiana, en lengua tzoque, seguida de un confesionario y del modo de dar el viatico a los enfermos, en la misma lengua; obra del Rdo Padre Maestro Fray Juan Pozarenco… Acabose en veinteydos de agosto del año de mil seiscientos y noventa y seis, Américain 68; Papier. 31 feuillets. “38 ff.” indique Étienne-Charles Brasseur de Bourbourg, dans sa Bibliothèque mexico-guatemalienne, p. 123. [. 212 x 145 mm. Demi-reliure. “bas. f.” indique le catalogue de vente, p. 128.; 1696
  A la fin, le nom de “Fr. Luis Molina.”
  Ex-libris de Brasseur de Bourbourg: « Ex Collectione Americana Domini Brasseur de Bourbourg »; d’Alphonse Pinart: « Alph. Pinart, Sol Oriens Discutit Umbras » et numéro « 752 » du catalogue de vente (1883).
  Étienne-Charles Brasseur de Bourbourg, dans sa Bibliothèque mexico-guatemalienne, p. 123, indique (repris par le catalogue de vente, p. 128): “signé, au bas du dernier, du nom de l’auteur, à demi effacé par celui de “Fray Luis Molina”, qui peut-être aurait voulu s’en attribuer le mérite. L’opuscule est clair, bien écrit et se trouve suivi, en dernier lieu, d’une sorte de vocabulaire de noms des différentes parties du corps et de ceux des degrés de parenté. Ce document provient du monastère des Dominicains de Ciudad Real (San Cristobal).”
  Fray Juan Pozarenco
  Fr. Luis Molina
  Acq. Vente Pinart (1883). Le catalogue de vente annoté de la Harvard University indique en marge le prix atteint: « 76 ».
  Étienne-Charles Brasseur de Bourbourg, Bibliothèque mexico-guatemalienne: précédée d’un coup d’oeil sur les études américaines dans leur rapports avec les études classiques et suivie du tableau par ordre alphabétique des ouvrages de linguistique américaine contenus dans le même volume, rédigée et mise en ordre d’après les documents de sa collection américaine, Paris: Maisonneuve, 1871, p. 123. Disponible en ligne, url: <http://gallica.bnf.fr/ark:/12148/bpt6k5489737d/f178.item>.
  Catalogue des livres rares et précieux, manuscrits et imprimés principalement sur l’Amérique et sur les langues du monde entier, composant la bibliothèque de M. Alph.-L. Pinart et comprenant en totalité la bibliothèque Mexico-Guatémalienne de M. l’abbé Brasseur de Bourbourg: [vente du lundi 28 janvier au mardi 5 février 1884... rue des Bons-Enfants, 28 (Maison Silvestre), salle n° 1 par le ministère de Me Maurice Delestre,... assisté de M. Em. Paul,...], Paris: Vve A. Labitte, 1883, p. 128, n° 752. Disponible en ligne, url: <https://archive.org/stream/cataloguedesliv00bourgoog>s.
- Sermones en lengua achi ó tzutuhil, compuestos para el uso de los Padres de la Orden de Santo Domingo de Guatemala, á principios del siglo XVII, conforme al stilo del ven. P. F. Domingo de Vico, Américain 69; Papier. Feuillets 30 à 203. “174 ff.” selon Étienne-Charles Brasseur de Bourbourg, dans sa Bibliothèque mexico-guatemalienne, p. 136.. 218 x 150 mm. Demi-reliure; 1635
  Début: “Sermo Conceptionis beatae Mariae virginis. Liber generationis Jesu-Christi. Math. I. c...”
  33 sermons.
  Ex-libris de Brasseur de Bourbourg: « Ex Collectione Americana Domini Brasseur de Bourbourg »; d’Alphonse Pinart: « Alph. Pinart, Sol Oriens Discutit Umbras » et numéro « 838 » du catalogue de vente (1883).
  Étienne-Charles Brasseur de Bourbourg, dans sa Bibliothèque mexico-guatemalienne, p. 51-52, indique (en partie repris par le catalogue de vente, p. 141): “d’une main correcte et belle, sans aucun nom d’auteur, bien que l’un des folios porte la date de 1635. Il se compose de trente-trois sermons en langue Tzutuhile, ayant pour objet les fêtes principales des Saints et de l’année. D’après l’avis placé à la fin de la Theologia Indorum, en Tzutuhil, du P. Domingo de Vico […], ces sermons, ainsi que ce dernier ouvrage, auraient été traduits et transcrits à l’aide de quelques Indiens instruits, qui y auraient fait des interpolations à leur manière, peu orthodoxes, c’est-à-dire plus en rapport avec leurs anciens rites idolâtres qu’avec le christianisme: “Añadiendo, dit l’annotateur, algunas cosas impertinentes”. C’est ce qui paraît résulter encore de la ligne complétement éffacée au commencement du sermon sur le Jugement Dernier, au fol. 74. La langue Tzutuhile ou Achi, ainsi que l’appelle l’annotateur de la Theologia Indorum, cité plus haut, était, comme elle l’est encore aujourd’hui, celle de la population agglomérée sur les bords du lac d’Atitan, au Guatémala, et sur les versants S. et O. de la montagne que domine ce volcan. Quant au nom d’Achi qu’on lui donne ici, il signifie courageux ou héros, ce qui ferait du dialecte tzutuhile la langue Héroïque du Guatémala. Aussi l’annotateur la met-il au dessus de ses deux soeurs, la Quichée et la Cakchiquèle. Je ferai observer, en terminant, que les folios de ce manuscrit, ayant été transposés par une main inhabile, se trouvaient numérotés inexactement. Pour les mettre en ordre, j’ai dû placer la fin plusieurs pages qui avaient été inscrites au commencement du volume, la suite de la Theologia Indorum, que j’en ai détachée. [...]”
  Acq. Vente Pinart (1883). Le catalogue de vente annoté de la Harvard University indique en marge le prix atteint: « 121 ».
  Étienne-Charles Brasseur de Bourbourg, Bibliothèque mexico-guatemalienne: précédée d’un coup d’oeil sur les études américaines dans leur rapports avec les études classiques et suivie du tableau par ordre alphabétique des ouvrages de linguistique américaine contenus dans le même volume, rédigée et mise en ordre d’après les documents de sa collection américaine, Paris: Maisonneuve, 1871, p. 136-137. Disponible en ligne, url: <http://gallica.bnf.fr/ark:/12148/bpt6k5489737d/f106.item>.
  Catalogue des livres rares et précieux, manuscrits et imprimés principalement sur l’Amérique et sur les langues du monde entier, composant la bibliothèque de M. Alph.-L. Pinart et comprenant en totalité la bibliothèque Mexico-Guatémalienne de M. l’abbé Brasseur de Bourbourg: [vente du lundi 28 janvier au mardi 5 février 1884... rue des Bons-Enfants, 28 (Maison Silvestre), salle n° 1 par le ministère de Me Maurice Delestre,... assisté de M. Em. Paul,...], Paris: Vve A. Labitte, 1883, p. 141, n° 838. Disponible en ligne, url: <https://archive.org/stream/cataloguedesliv00bourgoog>s.
  Henri Omont, Catalogue des manuscrits américains de la Bibliothèque nationale, Paris: E. Champion, 1925, p. 21. Disponible en ligne, url: <http://gallica.bnf.fr/ark:/12148/btv1b10318620n/f33.item>.